臺灣高等法院民事判決　　　　　　　　 100年度家上字第93號
上　訴　人　蘇國文
被上　訴人　楊酈珍
上列當事人間請求離婚事件，上訴人對於中華民國100 年3月1日
臺灣板橋地方法院99年度婚字第1119號第一審判決提起上訴，本
院於100年6月14日言詞辯論終結，判決如下：
    主  文
上訴駁回。
第二審訴訟費用由上訴人負擔。
    事實及理由
一上訴人起訴主張：兩造於民國（下同）94年10月30日結婚，婚
  後因兩造個性差異大而常爭吵，自97年間起，被上訴人越發不
  能控制情緒，常懷疑伊與婚前女友有外遇，而以其要離婚或要
  尋死，脅迫伊承認，致伊心生恐懼，或懷疑伊之朋友帶壞伊，
  而不斷騷擾伊之朋友，99年9月6日被上訴人又誣指伊有外遇，
  並持木板攻擊伊，致伊之左前臂及左大腿挫傷，爰依民法第10
  52條第1 項第3款、第2項規定，請求判決兩造離婚等語。
二被上訴人以：上訴人早出晚歸，甚至晚上未回家，伊才懷疑其
  有外遇，嗣伊果於99年9月5日發現上訴人與不詳姓名女性牽手
  逛美麗華百貨公司，翌日質問上訴人時，兩造發生爭吵，進而
  有肢體衝突，致伊之右膝、右前臂、左前臂、左手擦傷，左大
  腿、右膝血腫瘀青，被上訴人隨即離家別居，其後伊又多次拍
  攝到上訴人與上開女性親密出遊、牽手擁抱畫面，故上訴人無
  請求判決離婚之理由等語，資為抗辯。
三原審為上訴人敗訴之判決，上訴人不服，提起上訴，聲明求為
  ：(一)原判決廢棄；(二)准兩造離婚。被上訴人則答辯聲明求為駁
  回上訴。
四得心證之理由如下：
(一)兩造於94年10月30日結婚，迄今婚姻關係存續，有上訴人提出
  之戶籍謄本可稽（原審卷第7頁），堪予認定。
(二)按民法第1052條第1項第3款所稱「不堪同居之虐待」，應就具
  體事件，衡量夫妻之一方受他方虐待所受侵害之嚴重性，斟酌
  當事人之教育程度、社會地位及其他情事，是否已危及婚姻關
  係之維繫以為斷，若受他方虐待已逾越夫妻通常所能忍受之程
  度而有侵害人格尊嚴與人身安全者，即不得謂非受不堪同居之
  虐待。次按民法第1052條第2項規定，有同條第1項以外之重大
  事由，難以維持婚姻者，夫妻之一方得請求離婚，但其事由應
  由夫妻之一方負責者，僅他方得請求離婚。則婚姻如有難以維
  持之重大事由，於夫妻雙方就該事由均須負責時，應比較衡量
  雙方之有責程度，僅責任較輕之一方得向責任較重之他方請求
  離婚（最高法院95年4 月4日95年度第5次民事庭會議決議參照
  ）。
(三)上訴人主張兩造婚後因個性差異大而常爭吵云云，為被上訴人
  否認，上訴人亦未舉證以實其說，難以憑採。
(四)上訴人主張：被上訴人自97年間起經常懷疑伊與婚前女友有外
  遇，而以其要離婚或要尋死脅迫伊承認，或懷疑伊之朋友帶壞
  伊，而不斷騷擾伊之朋友，99年9月6日又誣指伊有外遇，並持
  木板攻擊伊，致伊受傷云云。被上訴人則抗辯：因上訴人在樂
  團，早出晚歸，影響兩造婚姻關係，伊乃向上訴人之友人詢問
  上訴人的行蹤，嗣後果然發現上訴人與不詳姓名女性過從甚密
  ，始於99年9月6日與上訴人起爭執，進而互毆掛彩，嗣後伊再
  拍攝到上訴人與上開女性親密出遊、牽手擁抱畫面，一時情緒
  激動，在公婆家哭訴不想活了等語。經查：
1.上訴人主張被上訴人於99年9月6日傷害伊之身體乙節，固提出
  診斷證明書（原審卷第6 頁）為證。惟被上訴人抗辯當日被上
  訴人也傷害伊之身體等語，亦據被上訴人提出驗傷診斷書（原
  審卷第16頁）為證。則單憑各該書證，僅能認定兩造當日有互
  毆情事，尚無從判斷誰是誰非，或責任孰重。
2.被上訴人抗辯：伊於99年9月5日發現上訴人與不詳姓名女性牽
  手逛美麗華百貨公司，翌日質問上訴人，兩造因而爭吵，進而
  互毆掛彩，其後伊多次拍攝到上訴人與上開女性親密出遊、牽
  手擁抱畫面等語，業據被上訴人提出照片為證（原審卷第26至
  31頁）。上訴人未爭執上開照片之真正，並於100 年2月9日原
  審言詞辯論期日坦承認識該名女性一年，共同至夜市、百貨公
  司逛街等語。至於上訴人陳述伊係自99年11月起始與該名女性
  成為男女朋友云云，然上開照片顯示99年9月5日上訴人與該名
  女性有牽手、攬腰舉動，已超越普通異性朋友交往程度，且上
  訴人之姐姐蘇淑芬證稱：「去年（即99年）9 月被上訴人來電
  說上訴人打她她快死了..當天兩造是為了第三者的問題吵架。
  」（本院卷第31頁），故本院認為上訴人至遲於99年9 月間與
  該名女性已有逾越通常社交禮節之不當往來，而危害兩造婚姻
  關係，被上訴人因而於99年9月6日質問上訴人，進而與上訴人
  發生肢體衝突，係肇因於上訴人之不當行為，難謂被上訴人對
  上訴人實施不堪同居之虐待，且衡量兩造之行為，本院認為上
  訴人應負較重之責任。
3.依上訴人之友人呂秉穎證稱：「這一、二年有聽到我跟上訴人
  的朋友說被上訴人認為我們常在一起影響到兩造的家庭生活..
  被上訴人認為上訴人跟他婚前的女朋友郭舒怡可能有曖昧，造
  成該女友困擾..我太太叫謝采坪，她叫我不要常跟上訴人在一
  起，免得被上訴人誤會，被上訴人沒有騷擾我太太。我弟弟作
  樂團..上訴人跟我弟弟在樂團生活作息確實會早出晚歸。」
  （本院卷第30頁），無從證明被上訴人有惡意騷擾上訴人友人
  之行為，反而證實被上訴人所辯其向上訴人之友人詢問上訴人
  的行蹤，及懷疑上訴人與其他女人有曖昧，肇因於上訴人參與
  樂團，早出晚歸，影響兩造婚姻關係之事實為真正。
4.上訴人之姐姐蘇淑芬證稱：「被上訴人經常抱怨，向我母親哭
  訴上訴人不是，後來懷疑上訴人夜歸有問題，跟我母親要上訴
  人朋友的電話，說要向他的朋友求證，這是兩年多前開始的事
  情，去年被上訴人跟我父母說上訴人在外交女朋友，我父母沒
  有管好上訴人，以致我父母情緒也不好，被上訴人也直接對我
  抱怨上訴人夜歸..被上訴人怪我父母沒有管好上訴人，去年被
  上訴人還在我父母家祖先牌物前鬧自殺，我沒有看到，是聽父
  親講的..98年間被上訴人及其父母到我父母家質問上訴人是否
  跟郭舒怡交往，後來演變成吵架..我勸被上訴人的時候，被上
  訴人會情緒不穩定，說她想死。（：有無實際看到被上訴人採
  取自殺的手段來威脅？）我沒有看到，被上訴人有說過她不甘
  願這樣退場。」，可見被上訴人係因上訴人早出晚歸，不與被
  上訴人理性溝通，導致被上訴人懷疑上訴人有外遇，情緒低落
  ，並轉而向上訴人之父母、姐姐哭訴、求助，衡量兩造之行為
  ，本院認為上訴人可責程度較重。
5.上訴人之兄蘇聖文證稱：「去年（即99年）..有兩次晚上聽到
  他們口角，為什麼吵架不清楚，第一次我出來看到被上訴人對
  上訴人拳打腳踢，又回房間拿剪刀作勢要攻擊上訴人，被我制
  止，後來就結束。第二次我下班回家看到兩造在廁所內拉扯，
  我把他們拉開。我覺得被上訴人拿剪刀如果沒有制止可能會傷
  害上訴人，因為被上訴人當時情緒很激動。還有一次兩造在隔
  音房前吵得很兇，我都沒有注意他們吵什麼。（問：第一次看
  到被上訴人對上訴人拳打腳踢，上訴人有無受傷？）沒有。」
  （本院卷第31頁反面）。惟查，證人蘇聖文所指第一次肢體衝
  突，未能證述原因，無從據以判斷誰是誰非，或責任孰重，何
  況證人蘇聖文證實上訴人未受傷，上訴人於本事件亦未主張此
  為離婚事由，可見該事件不構成不堪同居之虐待，亦未導致兩
  造婚姻產生破綻。至於證人蘇聖文所指第二次肢體衝突，即99
  年9月6日之互毆事件，業經本院認定不致構成不堪同居之虐待
  ，且上訴人應負較重之責任。
6.被上訴人之父親楊田證稱：「被上訴人跟我講上訴人晚上不回
  家，回家就找麻煩，我曾經找上訴人父母親三次，他們都說不
  知道兩造為什麼吵架，我勸上訴人，上訴人還拍桌說跟被上訴
  人個性不合，他要離婚。我是打電話給郭小姐（即郭舒怡），
  電話是被上訴人告訴我的，我跟郭小姐說上訴人是有家庭的人
  ，請她不要跟上訴人來往..我沒有威脅她..被上訴人跟我說上
  訴人和郭小姐往來。」（本院卷第32頁）。被上訴人則陳稱：
  伊懷疑上訴人有外遇，但不確定是誰，因上訴人跟郭舒怡有以
  電腦互相聯繫，伊懷疑上訴人即與郭舒怡交往，所以請父親打
  電話詢問郭舒怡等語。經查，上訴人長期早出晚歸，無心經營
  兩造婚姻，使被上訴人產生上訴人外遇之疑慮，且其向上訴人
  之父母、姐姐求助無門，始要求父親逕向上訴人之女性友人郭
  舒怡查證，雖然可能造成郭舒怡困擾，但此乃被上訴人為挽救
  婚姻，情急之下所採取之舉動，尚難謂對被上訴人實施不堪同
  居之虐待，且本院衡量上開情狀，認為上訴人係始作俑者，應
  負較重責任。
五綜上所述，上訴人主張被上訴人對其為不堪同居之虐待云云，
  為不可採。且兩造之婚姻產生破綻，上訴人應負較重之責任。
  則被上訴人主張本於民法第1052條第1 項第3款、第2項規定，
  請求判決兩造離婚，為無理由，不應准許。原審為上訴人敗訴
  之判決，並無不合。上訴意旨指摘原判決不當，求予廢棄改判
  ，為無理由，應予駁回。
六據上論結，本件上訴為無理由，依民事訴訟法第449條第1項、
  第78條，判決如主文。
中    華    民    國   100    年    6     月    28    日
                  民事第四庭
                        審判長法  官  張劍男
                              法  官  彭昭芬
                              法  官  翁昭蓉
正本係照原本作成。
如不服本判決，應於收受送達後20日內向本院提出上訴書狀，其
未表明上訴理由者，應於提出上訴後20日內向本院補提理由書狀
（均須按他造當事人之人數附繕本）上訴時應提出委任律師或具
有律師資格之人之委任狀；委任有律師資格者，另應附具律師資
格證書及釋明委任人與受任人有民事訴訟法第466條之1第1項但
書或第2項（詳附註）所定關係之釋明文書影本。如委任律師提
起上訴者，應一併繳納上訴審裁判費。
中    華    民    國   100    年    6     月    29    日
                              書記官  張淑芬
附註：
民事訴訟法第466條之1（第1項、第2項）：
對於第二審判決上訴，上訴人應委任律師為訴訟代理人。但上訴
人或其他法定代理人具有律師資格者，不在此限。
上訴人之配偶、三親等內之血親、二親等內之姻親，或上訴人為
法人、中央或地方機關時，其所屬專任人員具有律師資格並經法
院認為適當者，亦得為第三審訴訟代理人。